臺灣高等法院高雄分院刑事判決　　　 100年度上訴字第1252號
上　訴　人
即　被　告　李鳳嬌
選任辯護人　許芳瑞律師
上列上訴人因搶奪等案件，不服臺灣屏東地方法院99年度訴字第
880 號中華民國100 年6 月8 日第一審判決（起訴案號：臺灣屏
東地方法院檢察署99年度偵緝字第146 號），提起上訴，本院判
決如下：
     主  文
原判決關於搶奪罪貳罪、侵入住宅罪貳罪（即九十八年七月二十
八日、同年八月十二日犯行）部分，暨定執行刑部分，均撤銷。
李鳳嬌犯搶奪罪，共貳罪，各處有期徒刑拾月。
其他上訴部分（即九十八年九月二日侵入住宅犯行），駁回。
上開撤銷改判部分所處有期徒刑拾月、拾月，與駁回上訴之侵入
住宅罪部分所處有期徒刑月，應執行有期徒刑壹年捌月。
    事  實
一、李鳳嬌因缺錢花用，得知岳石文雄為行動不便之老人，並獨
    自居住於坐落屏東縣來義鄉○○段1421之13地號土地之工寮
    內，認有機可乘，遂於民國98年7 月28日10時許，明知其未
    得岳石文雄之同意，竟基於侵入住宅之犯意及為自己不法所
    有之意圖，無故侵入岳石文雄所居住之上開工寮，並於進入
    該工寮後，見岳石文雄獨自坐在床邊，乃徒手搜尋物色財物
    ，於岳石文雄所坐之臥床枕頭下方，搜得岳石文雄所有黑色
    原住民背袋後，趁其不及抗拒之際，徒手搶奪該背袋內之現
    金新台幣（下同）1 萬8 千元後隨即逃逸。又於同年8 月12
    日15時許，另行基於侵入住宅之犯意及基於為自己不法所有
    之意圖，無故侵入岳石文雄所居住之上開工寮，因其業已知
    悉岳石文雄慣於將放置現金之背袋置放於枕頭下，竟趁其瘦
    弱老邁、不及抗拒之際，徒手搶奪該背袋內之現金2 萬2 千
    元後隨即逃逸。復於同年9 月2 日14時許，騎乘YFX-960 號
    重型機車前往上開工寮，再基於侵入住宅之犯意，無故侵入
    岳石文雄所居住之上開工寮，岳石文雄見李鳳嬌侵入該工寮
    ，因害怕再度被搶，即攜走放置現金之背袋，前往鄰近之工
    寮向其子岳輝雄與媳婦賴見花求救，並報警處理，而循線查
    獲上情。
二、案經岳石文雄訴由屏東縣政府警察局潮州分局報告臺灣屏東
    地方法院檢察署檢察官偵查起訴。
    理  由
壹、證據能力：
一、被告警詢陳述部分：
    被告及辯護人於本院審理中否認被告警詢陳述之任意性，主
    張被告製作警詢筆錄前受警察凶過，並告以要承認、好好配
    合，否則就會被槍斃等，係以不正方法取得被告警詢陳述云
    云。經查：
（一）被告警詢陳述與警詢筆錄記載內容相符，詢問員警即証人
      蔡慶樑於製作筆錄過程連續錄音，且未施用強暴、脅迫等
      不正方法一節，業據本院勘驗被告警詢錄音光碟明確，有
      本院勘驗筆錄可證（見本院卷第37-45 頁）。
（二）再被告製作警詢筆錄前，員警蔡慶樑有與被告對談案情，
      就此証人蔡慶樑證述：「我沒有脅迫她，我與李鳳嬌無冤
      無仇，不可能構陷被告，可能我講話激動了一點」、「（
      問：你說你在製作筆錄時，有一點激動，你為什麼會有一
      點激動？）因為被告當時一開始並不配合，…被告當時所
      述，與被害人及證人所述差距很大，在瞭解案情中，覺得
      碰到困難，就比較急、比較激動。那時候還沒有正式製作
      筆錄」等語（見本院卷第55、56頁），本院審酌本案承辦
      之司法警察於製作筆錄前與犯罪嫌疑人溝通之過程並無證
      據證明其有使用強暴、脅迫或其他不正手段，而被告於警
      詢中始終否認其有搶奪及無故侵入住宅犯行，顯然其陳述
      之任意性未因警方較為激動之情緒而受影響，再被告犯罪
      所得金錢部分，被告所述與被害人所述不符，為求被告利
      益計，以被告於警詢中自承之金額較有利被告。從而，本
      院認被告警詢筆錄製作過程，既無違反刑事訴訟法第100
      條之2 、第100 條之1 第1 項（全程錄音）、第98條（禁
      止不正方法）之規定，其警詢陳述又與其偵訊陳述及證人
      岳石文雄、賴見花所述情節大致相符，應屬真實，自具有
      證據能力。另被告對於其偵訊中陳述具任意性一節並不爭
      執，其於原審審理中陳述：「檢察官沒有威脅我，我確實
      有說我有向被害人拿幾千元，我想說只拿幾千元比較沒有
      罪」等語（見原審卷第118 頁），本院復查無檢察官於偵
      訊中有施用強暴、脅迫等不正方法取供，被告於偵訊中之
      陳述，自有證據能力，附此敘明。
二、按被告以外之人於審判外之言詞或書面陳述，除法律有規定
    者外，不得作為證據，刑事訴訟法第159 條定有明文。查被
    告之辯護人主張警方製作之偵查報告為審判外之陳述，並無
    證據能力（見本院卷第58頁），且核其上開偵查報告所陳內
    容，並無特別可信之情況，亦不符刑事訴訟法第159 條之2
    有關傳聞例外之規定，故不得作為認定本案犯罪事實有無之
    證據，應無證據能力。
三、被告以外之人（包括證人、鑑定人、告訴人、被害人及共同
    被告等）於偵查中向檢察官所為之陳述，除顯有不可信之情
    況者外，得為證據，刑事訴訟法第159 條之1 第2 項定有明
    。本件證人即被害人岳石文雄、證人賴見花於偵查中以證人
    身分具結所為之陳述，被告及其辯護人均未釋明此部分具結
    所為之陳述有何顯不可信之情形，且經原審審理時均以證人
    身分再次傳喚到庭具結陳述，踐行交互詰問之程序，並給予
    被告詰問之機會，嗣本院審理時，並再提示證人前開供述筆
    錄及要旨，由被告依法辯論，有本院審判筆錄在卷可按，則
    前開證人依法定人證調查程序所得之供述證據，自得作為證
    據。
貳、實體部分
一、訊據被告李鳳嬌固坦承有於98年7 月28日、8 月12日、9 月
    2 日經過被害人岳石文雄位於屏東縣來義鄉○○段1421之13
    地號土地之工寮之事實，惟矢口否認有何侵入住宅及搶奪之
    犯行，辯稱：我都只是經過被害人家，都在外面，沒有進去
    ，也沒有跟他拿錢云云，其辯護人則為其辯護稱：被告並無
    因缺錢花用而無故侵入他人住宅搶奪財物情形，若被告真有
    進入工寮拿取被害人金錢，亦係被害人在場目擊情況下所為
    ，與搶奪之趁人不備要件有別，自不構成搶奪罪等語。經查
    ：
（一）被告於警詢自白稱：「在98年9 月2 日下午2 時許，我有
      到岳石文雄之工寮前面，有見到岳石文雄離開；另我在同
      年7 月28日上午10時有到岳石文雄之工寮，沒有經過他同
      意向他拿1 萬8 、9 千元，當時被害人坐在床上有看到；
      第二次是同年8 月12日下午3 時許有到上開工寮向岳石文
      雄拿2 萬2 千元，他沒同意，當時他也是坐在床上有看到
      」等語（見警卷第5-6 頁），於偵訊時自承：「98年7 月
      28日10時許，我有去那裡（岳石文雄住處）。我沒有強行
      取走岳石文雄房間枕頭下方小背包。（問：98年8 月12日
      15時許，有無侵入岳石文雄住處，強行取走放置於床頭的
      小背包？）我沒有父親，我把岳石文雄當做父親，我是去
      他那裡玩，去跟他借幾千元，後又改稱我是去跟他拿幾千
      元」、「（98年9 月2 日下午2 點妳是騎車號YFX-960 機
      車，去岳文雄的工寮拿他的錢？）沒有，我是要向他借的
      。（問：你是如何跟他說的？）我跟他說，我小孩要註冊
      沒有錢，請他借我一點錢…（問：98年7 月28日上午10點
      許有去岳石文雄的工寮，是跟他拿l 萬8 、9 千元的新台
      幣，是否實在？）是的，我確實有跟他拿錢，但是我沒有
      要跟他搶，我用台語跟他說『錢借我』，他有說要錢借我
      ，…（問：你之前說98年8 月12日下午3 點，共向他借2
      萬2 千元，是否正確？）我沒有跟他拿那麼多錢，我把錢
      放在外面結果不見了，我跟他借，他有要拿錢給我，…（
      問：被害人陳述他是第一次是被妳搶7 萬7 千元？）我沒
      有跟他拿那麼多，我只有跟他借幾千元而已。（問：被害
      人陳述他第二次被妳拿了5 萬元？）我沒有跟他拿那麼多
      錢」等語（見偵緝查卷第21、27-29 頁），對其進入被害
      人住宅3 次，第一次取得1 萬8 千元、第二次亦有拿取金
      錢等情，均已是認，核與證人即被害人岳石文雄於偵查中
      證稱：「被告於98年7 月間有到我住的工寮，當時我人清
      醒，被告直接在我枕頭旁一個黑色原住民袋子中將現金拿
      走，當時我坐在床邊。被告又在8 月間騎黑色機車來，說
      她感冒需要錢，就把我的黑色背袋內的錢都拿走，當時背
      袋也是放在枕頭邊，我是坐在床邊，這2 次我都沒有同意
      被告拿錢，且因我年紀大了，無法制止她，我只有用國語
      向她說不要拿我的錢，但她還是拿了就跑了；9 月2 日下
      午2 時，被告又進來我的工寮，我認為她又要來拿錢，我
      就把我的袋子拿走並去向我媳婦賴見花求救」等語（見偵
      卷第8 至10頁），於原審審理中證述：「被告於98年7 月
      28日及8 月12日都有到我工寮裡面，當時我都沒有同意被
      告進入，被告進來說給我錢，我有用國語叫她不要拿錢，
      她還是2 次都將錢拿走，但拿多少錢，我忘了，我的錢都
      是政府給我的823 砲戰退役的補助，每月有1 萬4 千元，
      是從郵局或銀行領出來要當生活費用的，此外就沒有其他
      收入，被告在9 月2 日有進來我工寮裡面，我知道他可能
      要向我拿錢，我就到外面找我兒子」等節（見原審卷第
      119 至121 頁）相符，足認被告確有未經被害人同意而侵
      入被害人居住之工寮3 次，並於前2 次未經被害人同意拿
      取錢財之事實。
（二）再參以證人即被害人媳婦賴見花證稱：「9 月2 日下午有
      見到被告從被害人工寮裡面走出來，當時是被害人來叫我
      們，說一個女孩子又來了，要來拿錢，我和徐美惠、邱秀
      珠一起過去，被告那時一直哭，拜託我們不要抓她」等語
      （見原審卷第122 頁）；證人徐美惠證稱：「9 月2 日那
      天有看到被告去被害人工寮，那時候我跟我婆婆賴見花一
      起喝酒，阿公（被害人）就說，那個人又來了，要來搶我
      的錢。我過去時，被告在工寮房間外面帆布下面走向機車
      ，我們有問他為何要來這裡，她說阿公要認她作乾女兒，
      阿公說她要搶阿公的錢，我們不讓她走，她跪下來說不要
      報警，之後她有走掉」等語（見原審卷第122 至123 頁）
      ；證人邱秀珠證稱：「當天有看到被告在被害人的工寮大
      門處，我去記被告的車牌，因為英文字母我不會看，所以
      我叫徐美惠記，被告車子後面有掛飲料，遮住車牌，被告
      還打我的手，叫我不要掀車牌」等語（見原審卷第123 頁
      ），而前述證人與被告均不相識，又無仇隙，當無故意誣
      攀被告之理，則被告於98年9 月2 日侵入被害人居住之工
      寮，亦可認定。
（三）被告搶奪所得金額之認定：
      證人岳石文雄先稱：「被告98年7 月間侵入我居住的工寮
      ，拿走我所有的現金7 萬7 千元…，98年8 月間有再度侵
      入我所居住的工寮拿走我所有的現金5 萬元」等語（見偵
      卷第8 、9 頁），後於原審審理時，證稱：「不記得2 次
      被搶多少錢」等語（見原審卷第119 頁），然由其自承每
      月有1 萬4 千元之退役俸，並參酌一般人日常較少攜帶大
      量現金於身上之生活習慣，故本院認被害人於98年7 月及
      同年8 月間被搶，各該次至多攜帶於身上、供生活所需者
      應約各只有1 、2 個月之退役俸，是以被告於警詢中所是
      認之第1 、2 次金額分別為1 萬8 千元、2 萬2 千元，共
      約4 萬元部分，應屬可採。
（四）查被告先於警詢中辯稱：「認識被害人，為朋友關係，是
      去向被害人借錢，是臨時起意去的」云云（見警卷第5 頁
      背面），繼而於偵查中稱：「朋友帶我去他（被害人）那
      邊，我是去他那邊工作的」。隨即改口稱：「我沒有父親
      ，將岳石文雄當作父親，我是去被害人那裡玩，去跟他借
      幾千元」（見偵緝卷第21頁），又反覆稱：「是因朋友帶
      我去認識他的，不知朋友姓名，沒有這個朋友，是騎機車
      經過，所以知道被害人住該處」等語（見偵緝卷第29頁）
      ，於原審則稱：「本來想要跟他買一塊地養狗，我沒有什
      麼工作，去找找有沒有工作」、「因為我那邊有親戚，我
      公公住在那裡，我那裡也有房子」（見原審卷第50頁背面
      、第121 頁），於本院審理中再改稱：「我沒有拿被害人
      的錢，我只有去被害人家的外面坐而已，我看人家在那裡
      殺狗，我好奇去看」云云（見本院卷第65頁），先後所述
      關於如何認識被害人、為何到被害人工寮等情節，矛盾不
      一，已屬可疑，且與證人岳石文雄所證：「於98年7 月28
      日以前未見過被告」一情（見原審卷第118 頁背面）不符
      ，殊難採信。
（五）再被告於警詢中已自承：「（問：你於上記時地向被害人
      搶取得財物是否經過被害人同意？）沒有同意，當時被害
      人有出聲講原住民語我聽不懂」等語（見警卷第6 頁），
      但偵查中除辯稱：「我是去他那邊工作」外，又辯稱：「
      我用台語跟被害人說要借錢，請他借錢給我作生意、租房
      子」云云（見偵緝卷第28頁），然本件被害人為原住民，
      平日以排灣族語溝通，此由其於原審作證時需排灣族語
      通譯、於本院以被害人身分陳述意見時，需其女兒邱惠琳
      在旁翻譯（見本院卷第63頁）可知，且被害人獨居於工寮
      ，憑退役俸維生，應無聘他人工作之需要，是於被告說台
      語情形下，被害人顯然無法明瞭其借錢之意，且雙方既非
      舊識熟故，衡情被害人亦無借錢予被告之可能，是被告所
      辯工作、借錢之舉，亦屬無稽，要無足採，其未經被害人
      同意趁機搶取被害人財物，顯係基於為自己所有之不法意
      圖，可以認定。
（六）按刑法第325 條規定之搶奪罪，係以乘人不及抗拒，公然
      掠取其財物為成立要件（最高法院32年上字第2181號判例
      意旨參照），本件被害人因年紀已大無法制止被告，且均
      於被告拿取其錢財時，以國語呼稱：「不要拿錢」，業經
      證人岳石文雄證述如上，被告顯係乘被害人年邁無力不及
      抗拒而公然於被害人面前拿取金錢，自應構成搶奪罪，辯
      護人辯護稱，本件與搶奪罪之構成要件不符，應論以竊盜
      罪云云，實有誤會。
  綜上所述，本案事證明確，被告犯行洵堪認定，應依法論科。
二、新舊法比較：
    按刑法第321 條業於100 年1 月26日公布修正，並於同年月
    28日施行，本件被告行為時，刑法第321 條第1 項第1 款加
    重竊盜罪規定為：「犯竊盜罪而有左列情形之一者，處6 月
    以上、5 年以下有期徒刑：一、於夜間侵入住宅或有人居住
    之建築物、船鑑或隱匿其內而犯之者。」，修正後之刑法第
    321 條第1 項第1 款則規定為：「犯竊盜罪而有下列情形之
    一者，處6 月以上、5 年以下有期徒刑，得併科新臺幣10萬
    元以下罰金：一、侵入住宅或有人居住之建築物、船艦或隱
    匿其內而犯之者。」，且比較適用最有利於行為人之法律時
    ，應就罪刑有關之共犯、未遂犯、想像競合犯、牽連犯、連
    續犯、結合犯，以及累犯加重、自首減輕暨其他法定加減原
    因（如身分加減）與加減例等一切情形，綜其全部罪刑之結
    果而為比較（最高法院95年度第8 次刑庭會議決議參照）。
    查本件起訴之刑法第325 條雖未修正，惟因被告犯罪態樣為
    侵入住宅搶奪，核諸同法第326 條第1 項規定，將因上開第
    321 條第1 項各款之修正而有所適用，即被告行為後法律已
    有變更，應依刑法第2 條第1 項之規定，就被告犯罪行為為
    「從舊從輕」之比較，以為決定。本件被告於日間侵入住宅
    搶奪，若依修正前之規定，起訴法條即刑法第325 條第1 項
    ，法定刑為有期徒刑6 月至5 年；若採修正後刑法第321 條
    第1 項第1 款之規定，則被告行為已合於刑法第326 條第1
    項之罪，而該罪法定刑為1 年以上至7 年以下有期徒刑。是
    比較結果，以修正前刑法規定對被告有利。
三、按住宅原屬建築物之一種，然刑法第306 條第1 項將住宅與
    建築物為併列之規定，故二者之概念仍有予以區別必要。前
    者指人類日常住居生活作息之場所；後者指住宅以外上有屋
    面，周有門壁，足蔽風雨，供人出入，且定著於土地之工作
    物而言。本件案發地之工寮係被害人日常生活所居住之場所
    ，核屬住宅無訛。是核被告於98年7 月28日、同年8 月12日
    所為，係犯刑法第306 條第1 項之侵入住宅罪、第325 條第
    1 項之搶奪罪；其同年9 月2 日所為，係犯刑法第306 條第
    1 項之侵入住宅罪。按刑法上一行為而觸犯數罪名之想像競
    合犯存在之目的，在於避免對於同一不法要素予以過度評價
    ，其所謂「同一行為」係指所實行者為完全或局部同一之行
    為而言。因此刑法修正刪除牽連犯之規定後，於修正前原認
    屬於方法目的或原因結果之不同犯罪，其間果有實行之行為
    完全或局部同一之情形，應得依想像競合犯論擬（最高法院
    97年度台上字第3494號判決意旨參照），則被告於98年7 月
    28日、同年8 月12日之侵入被害人住所、搶奪被害人財物犯
    行，即應各論以一行為，侵害2 個不同之法益，具備數個犯
    罪構成要件，成立2 個罪名之想像競合犯，應從重論以一搶
    奪罪。其同年9 月2 日僅為侵入住宅犯行，未及著手實施搶
    奪犯行，自僅成立無故侵入住宅罪。其所為2 次搶奪、1 次
    侵入住宅犯行，犯意各別，行為互殊，應予分論併罰。
四、駁回上訴部分
    原判決就被告98年9 月2 日侵入住宅犯行部分，適用刑法第
    306 條第1 項規定，並審酌被告無故侵入他人住宅，對被害
    人居家生活所造成之損害程度非輕，兼衡被告犯罪之動機、
    目的，迄未賠償被害人損害，犯後態度不佳及其智識程度等
    一切情狀，量處有期徒刑3 月。經核原判決此部分認事用法
    ，尚無不合，量刑亦稱妥適，被告上訴意旨否認犯罪，為無
    理由，應予駁回。
五、廢棄原判決之理由
    原判決就被告98年7 月28日、同年8 月12日之侵入被害人住
    宅、搶奪被害人財物犯行部分，據以論處被告侵入住宅、搶
    奪罪，固非無見；惟查原審就被告98年7 月28日、同年8 月
    12日之無故侵入住宅及搶奪2 次犯行疏未審酌該二犯行（無
    故侵入住宅及搶奪）具有想像競合犯之裁判上一罪關係，而
    論以數罪併罰，容有未洽。被告上訴意旨，否認98年7 月28
    日、同年8 月12日犯行，而提起上訴部分，雖為無理由，惟
    原判決此部分既有上開瑕疵，自應由本院將原判決關於被告
    98 年7月28日、同年8 月12日之犯行部分及其定執行刑部分
    ，均撤銷改判。
六、爰審酌被告不思以正當途徑取得財物，竟無故侵入他人住宅
    ，乘被害人年邁行動不便不及抵抗，而掠取他人之財物，對
    被害人居家生活及財產安全所造成之損害程度非輕，及對社
    會秩序產生一定程度之危害，兼衡被告犯罪之動機、目的，
    迄未賠償被害人損害，犯後態度不佳及其智識程度等一切情
    狀，就其98年7 月28日、同年8 月12日之犯行，分別量處如
    主文第2 項所示之宣告刑，並與上訴駁回之侵入住宅罪（即
    98年9 月2 日犯行）部分，定其應執行之刑，如主文第4 項
    所示，以示懲儆。
據上論結，應依刑事訴訟法第368 條、第369 條第1 項前段、第
364 條、第299 條第1 項前段，刑法第2 條第1 項、第306 條第
1 項、第325 條第1 項、第55條前段、第51條第5 款，刑法施行
法第1 條之1 第1 項、第2 項前段，判決如主文。
本案經檢察官高碧霞到庭執行職務。
中    華    民    國  100     年    11    月     9    日
                    刑事第六庭  審判長法  官  翁慶珍
                                      法  官  孫啟強
                                      法  官  石家禎
以上正本證明與原本無異。
如不服本判決應於收受本判決後10日內向本院提出上訴書狀，其
未敘述上訴理由者，並得於提起上訴後10日內向本院補提理由書
狀（均須按他造當事人之人數附繕本）「切勿逕送上級法院」。
中    華    民    國   100    年    11    月    9     日
                                      書記官  黃月瞳
附錄本件判決論罪科刑法條：
刑法第306條第1項
無故侵入他人住宅、建築物或附連圍繞之土地或船艦者，處1 年
以下有期徒刑、拘役或3百元以下罰金。
刑法第325條第1項
意圖為自己或第三人不法之所有，而搶奪他人之動產者，處6 月
以上5 年以下有期徒刑。